臺灣高等法院刑事判決
111年度上訴字第2361號
上  訴  人  
即  被  告  陳辛業




選任辯護人  楊國弘律師(法律扶助律師)
上列上訴人即被告因家暴公共危險案件，不服臺灣桃園地方法院
110年度訴字第309號，中華民國111年4月28日第一審判決（起訴
案號：臺灣桃園地方檢察署109年度偵字第36592號），提起上訴
，本院判決如下：
    主  文
上訴駁回。               
    事實及理由
一、經本院審理結果，認第一審以上訴人即被告陳辛業（下稱被
    告)犯刑法第173條第3項、第1項之放火燒燬現供人使用之住
    宅未遂罪，亦屬家庭暴力防治法第2條第2款之家庭暴力罪，
　　依刑法第25條第2項、同法第19條第2項之規定遞減其刑後，
　　判處有期徒刑1年9月等節，經核認事用法及量刑均無不當，
    應予維持，並引用第一審判決書記載之事實、證據及理由(
    如附件)。
二、被告上訴意旨略以：依本案桃園市政府消防局火災原因鑑定
    書所載：「勘察27號燒燬情景：發現僅1樓客廳門口處及倉
    庫門口（外側)處等2處物品有受火熱不等程度之燒損，其餘
    位置均未受燒……」、「研判本案起火處分別在27號1樓客廳
    門口處及27號倉庫門口（外側）處，為各自獨立且不相連貫
    之起火點，燃燒木材、紙箱、報紙及塑膠袋等物品……」，是
    本案除擺放於被告當時所居住之桃園市○○區○○路000巷00弄0
    0號房屋1樓客廳門口及倉庫門口之紙箱及塑膠袋等物品有受
    燃燒毀損外，該27號之建物本身並未受有任何之燒損情形，
    倘被告有原判決所稱主觀上有放火燒燬住宅之意思，衡情其
    應當挑選較易使建物結構本身進行燃燒、且較不易被人發現
    之廚房等區域實施放火行為，然依鑑定書內容可知，本案位
    於27號1樓客廳門口及倉庫門口受燃燒之物品，為各自獨立
    之起火點，並非係因其中一處之起火點延燒所致，應可認被
    告於行為當時所欲點火燃燒之客體，僅係擺放於家中客廳門
    口及倉庫門口之紙箱、塑膠袋等回收物，主觀上實無放火燒
    燬其所居住之房屋之意欲，是被告至多應僅成立刑法第175
    條第2項之放火罪。縱認被告所為成立刑法第173條第3項、
    第1項之放火罪，然其除造成家中1樓客廳及倉庫門口所堆放
    之物品燒毀外，並未造成建築物本身有任何燒燬之情形，可
    認本案所生之損害尚屬輕微，原判決卻仍對被告論處1年9月
    之徒刑，顯屬過重，請斟酌被告因服用安眠藥過量致辨識能
    力降低，能再依刑法第59條規定減輕其刑等語。
三、惟查：
　㈠按放火燒燬現供人使用住宅或現有人所在建築物之行為，依
    火之蔓延性及難以控制性，通常情形會密接發生行為人無法
    控制之不特定人生命、身體、財產受侵害之具體危險或實害
    ，係典型引起公共安全危害之危險行為，屬抽象危險犯。只
    要行為人認知其係放火燒燬系爭住宅或建築物，即有該抽象
    危險犯罪之故意，不問有無發生具體之公共危險或實害結果
    ，均成立犯罪（最高法院105年度台上字第142號刑事裁判要
    旨參照）。又刑法第173條第1項之犯罪客體，為現供人使用
    之住宅或現有人所在之建築物、礦坑、火車、電車或其他供
    水陸空公眾運輸之舟車或航空機。行為人如有放火燒燬上述
    物體之犯罪故意，而已著手放火行為之實施，即應構成犯罪
    ，即令放火結果上述物體未因燒燬而喪失其效用，僅屬犯罪
    為既遂或未遂之問題，不以致生公共危險為犯罪構成要件
　　（最高法院69年度台上字第1976號刑事裁判要旨參照）。
　㈡觀之桃園市政府消防局至本案火災現場勘察拍攝之照片及製
    作之現場圖所示，可知本案屋內客廳門口處堆置、綿延散佈
    甚多之紙張、塑膠類及木桌椅等易燃物品，且僅鄰該建築物
    兩側牆壁；另倉庫起火點處亦堆置甚多之紙箱、塑膠類等易
    燃物品，此有該局製作之火災現場平面圖、證物採樣位置圖
    、相片拍攝位置圖及現場照片在卷可參（見偵卷第87至115
    頁）。依火苗之蔓延性及難以控制性，自有延燒本案建物甚
    或毗連建物（見偵卷第97頁照片）之高度危險。嗣後雖因證
    人邱加和之即時發現，趕緊持滅火器滅火，並通報警方及消
    防局協助救援，始未發生延燒至本案建物結構體之嚴重後果
    ，但此未遂之結果，並非出於被告之中止未遂，自無反將第
    三人之救助行為，作為被告無放火燒燬現供人使用之住宅之
    犯意的依據。再者，參之被告係於本案屋內客廳及相鄰之倉
    庫等二處放火，之後即離去等節，此有證人邱加和證稱：當
    時我快要到家時，在巷口附近看見被告準備外出，我問他要
    去哪裡，他不理我，於是我就返家，發現我旁邊的住家有著
    火，我就開始救火等語（見偵卷第32頁），及上開桃園市
　　消防局之火災現場照片可證，可見被告係欲藉由二處起火以
    加速延燒而燒燬本案建物之故意甚明。倘被告僅係欲燒燬擺
    放於其家中客廳及倉庫之紙箱、塑膠袋等回收物，應係將該
    等物品移至屋外，遠離建物再行燒燬，縱使欲在屋內燒燬，
    亦應係集中、分成小批燃燒，並留在現場守護避免延燒為是
    ，斷無任其綿延散佈緊鄰牆壁，且於起火後即離去現場之理
    ，但本案情形已如上述，益見被告確有放火燒燬現供人使用
    住宅之故意無疑。上訴意旨辯稱被告所為僅成立刑法第175
    條第2項之放火燒燬前2條以外之自己所有物罪云云，殊無足
    採。
　㈢刑法第59條規定之酌量減輕其刑，必須犯罪另有特殊之原因
    與環境，在客觀上足以引起一般同情，認為即使予以宣告法
    定最低度刑，猶嫌過重者，始有其適用。此所謂法定最低度
    刑，固包括法定最低本刑，然遇有其他法定減輕之事由者，
    則應係指適用其他法定減輕事由減輕後之最低度刑而言。倘
    被告別有其他法定減輕事由，應先適用法定減輕事由減輕其
    刑後，猶認其犯罪之情狀顯可憫恕，即使科以該減輕後之最
    低度刑仍嫌過重者，始得適用刑法第59條規定酌量減輕其刑
    （最高法院105年度台上字第952號判決意旨參照）。鑑於刑
    法第173條第1項規定之放火罪，保護之法益在於公共安全，
    亦即一旦危及到不特定人之生命、身體、財產安全，即屬本
    罪規範之對象，因此本罪之客體是否因放火行為而造成效能
    喪失，並非重點，本罪所側重者乃在於行為人之放火行為已
    達危及公共安全之地步。故此，本罪之法定刑規定處無期徒
    刑或7年以上有期徒刑，係立法者基於社會防衛目的所為之
    考量，因此法院自應嚴謹適用刑法第59條之規定，以免有悖
    於基於社會防衛目的之立法本旨。本案最終雖因第三人之滅
    火而遏止釀生嚴重結果，但此顯係他人努力之結果，並非出
    於被告之己意中止，自不能反而將此防制放火嚴重後果發生
    之利益歸於被告，而認其行為之危害尚屬輕微。況本案依刑
    法第25條第2項及同法第19條第2項等規定遞減輕其刑後，徒
    刑之最低刑度為有期徒刑1年9月，實無情輕法重之處，是被
    告所為無何足可憫恕之處，自無刑法第59條之適用。上訴意
    旨要求依刑法第59條規定酌減其刑乙節，為無理由。
  ㈣原判決關於科刑部分已說明：審酌被告不思理性處理其情緒
    問題，竟著手在現供人使用之住宅為放火行為，已引發其他
    無辜之人之生命、財產法益遭受侵害之高度危險，所為應予
    非難，惟念其因安非他命、嗎啡、鎮定及安眠劑使用障礙症
    等所致之精神疾病影響，而為本案犯行，又其犯後大致坦承
    犯行，兼衡其犯罪之動機、目的、手段、上址住宅燒損程度
    、其國中肄業之智識程度、無業、貧寒之生活經濟狀況等一
    切情狀，而量處有期徒刑1年9月等語。顯已斟酌一切量刑事
    由，核與罪刑原則相當，且已屬本罪遞減其刑後之最低度刑
    ，上訴意旨要求再從輕量刑，並無可採。
四、綜上所述，被告本件上訴為無理由，應予駁回。
據上論斷，應依刑事訴訟法第368條、第373條，判決如主文。
本案經臺灣桃園地方檢察署檢察官陳美華提起公訴，臺灣高等檢
察署檢察官錢明婉到庭執行職務。
中　　華　　民　　國　　111 　年　　8 　　月　　3 　　日
                  刑事第二十二庭審判長法　官  王美玲
                                      法　官  葉韋廷
                                      法　官  陳銘壎
以上正本證明與原本無異。
如不服本判決，應於收受送達後20日內向本院提出上訴書狀，其
未敘述上訴之理由者並得於提起上訴後20日內向本院補提理由書
（均須按他造當事人之人數附繕本）「切勿逕送上級法院」。
                                      書記官  吳思葦
中　　華　　民　　國　　111 　年　　8 　　月　　3 　　日
附錄：本案論罪科刑法條全文
中華民國刑法第173條
放火燒燬現供人使用之住宅或現有人所在之建築物、礦坑、火車
、電車或其他供水、陸、空公眾運輸之舟、車、航空機者，處無
期徒刑或7年以上有期徒刑。
失火燒燬前項之物者，處1年以下有期徒刑、拘役或1萬5千元以
下罰金。
第1項之未遂犯罰之。
預備犯第1項之罪者，處1年以下有期徒刑、拘役或9千元以下罰
金。
附件：
臺灣桃園地方法院刑事判決
110年度訴字第309號
公　訴　人　臺灣桃園地方檢察署檢察官 
被　　　告　陳辛業　男　(民國00年0月00日生)
　　　　　　　　　　身分證統一編號：Z000000000號
　　　　　　　　　　住○○市○○區○○路000巷00弄00號   
　　　　　　　　　　(現於法務部○○○○○○○○觀察勒戒)
選任辯護人　楊國弘律師(法律扶助)　　　　　
上列被告因公共危險案件，經檢察官提起公訴（109年度偵字第3
6592號），本院判決如下：
    主  文
陳辛業犯放火燒燬現供人使用之住宅未遂罪，處有期徒刑壹年玖
月。
    事  實
陳辛業與其父陳財木、其母葉麗秋間，具有家庭暴力防治法第3
條第3款所定之家庭成員關係，並與其妹陳卉榆間，亦具有家庭
暴力防治法第3條第4款所定之家庭成員關係。緣陳辛業因接觸毒
品，經診斷有安非他命、嗎啡、鎮定及安眠劑使用障礙症等所致
之精神疾病，致辨識其行為違法或依其辨識而行為之能力顯著降
低，先於民國109年9月25日晚間10時許，因不明原由情緒失控，
在其位於桃園市○○區○○路000巷00弄00號住宅內砸壞家電、傢俱
（未據告訴），陳財木、葉麗秋與陳卉榆恐遭波及，遂連夜離家
，又陳辛業明知上址住宅為其與陳財木、葉麗秋、陳卉榆所共同
居住之處所，於該住宅內引燃易燃物品，一旦火勢蔓延，極可能
發生燒燬該住宅之結果，竟於翌（26）日中午12時許，以不詳物
品點燃堆積在上址住宅客廳及倉庫門口之木材、紙箱等物，旋即
離開現場，幸鄰居邱加和發現後，持滅火器滅火，並緊急通報消
防人員到場處理，立即撲滅火勢，因而僅上址住宅之客廳及倉庫
門口有部分燒痕及部分物品遭燒燬，未達燒燬該住宅主要結構致
主要效用喪失之程度而未遂。
    理  由
一、認定犯罪事實所憑之理由及證據
  ㈠上開客觀事實經過情形，業據被告陳辛業於偵訊、本院準備
　  及審理時，均坦承不諱，核與證人即報案人邱加和、證人即
    被害人陳財木於警詢時之證述大致相符（見偵字卷第23至25
    31至32頁），並有桃園市政府消防局火災原因調查鑑定書（
    含所附資料）在卷可佐（見偵字卷第43至141頁），應可認
    定。 
  ㈡辯護人雖為被告辯護稱：本案之事發地點雖然是在被告當時
    所居住的住宅內，但依消防局火災鑑定書所示僅有房屋一樓
    擺放在客廳門口的木桌，以及位於其旁邊倉庫門口的紙箱、
    塑膠袋有受熱燃燒的情形，其餘建物均未有受燃燒的跡象，
    應該可以認被告當時所欲燃燒的是紙箱等物品，其並無燒燬
    建築物的意欲，本案應僅該當刑法第175條第2項之放火等語
    （見訴字卷第283頁）。然查，堆放在上址住宅之木材、紙
    箱等物，均係屬易燃之物體，一經點火即會迅速延燒，而該
    客廳、倉庫係住宅之一部分，火勢已從該等木材、紙箱延燒
    到上址住宅之客廳及倉庫門口等情，有現場照片可證（見偵
    字第97至101、109至115、125至129頁），若非證人邱加和
    持滅火器滅火，並緊急通報消防人員到場處理，立即撲滅火
    勢，即有可能順勢延燒到整個房屋主體之可能，客觀上顯已
    具備燒燬住宅之可能性，當已達於著手放火之實行階段，且
    被告為有相當智識程度之成年人，對此情況應有所認識，竟
    仍執意以不詳物品點燃堆積在上址住宅客廳及倉庫門口之木
    材、紙箱等物，旋即離開現場，其有燒燬住宅之故意甚明，
    雖火勢不久就為人即時發現，並用水撲滅，而未延燒至該住
    宅主體結構，尚未使該住宅之主要效用喪失，仍應成立放火
    燒燬現供人所用之住宅未遂罪。辯護人稱應僅構成刑法第17
    5條之燒燬建築物以外之他人之物未遂罪，應有誤會。
  ㈢綜上所述，本案事證明確，被告上開犯行堪以認定，應依法
　  論科。
二、論罪科刑
  ㈠說明
　⒈放火罪既遂與未遂之區別標準，係以目的物獨立燃燒，且足
    以變更其形體，致喪失其效能為依據，是放火燒燬現供人使
    用之住宅罪，如僅室內傢俱、裝潢燒燬，其房屋重要構成部
    分諸如樑、柱及支撐壁等尚未因燃燒結果致喪失其效用者，
    應成立刑法第173條第3項、第1項之放火燒燬現供人使用住
    宅未遂罪(最高法院79年度臺上字第2656號判決意旨參照)。
    查被告上開放火行為，雖造成上址住宅之客廳及倉庫門口有
    部分燒痕等損害，然該住宅之主要結構樑、柱及支撐壁等重
    要部分，均未因燃燒而坍塌、傾圮，顯然該住宅構成之重要
    部分，尚未因燃燒結果而喪失主要效用之程度，即並未造成
    燒燬房屋之結果，應可認定。
　⒉按刑法第173條之放火罪，係以放火燒燬現供人使用之住宅或
    現有人所在之建築物等物，為其要件。而所謂「現供人使用
    之住宅」者，係指在放火當時，該住宅仍為人所使用中為已
    足，並不以放火當時果有人在內為必要；縱放火當時，居住
    於該住宅內之其他人皆已上班、上學或外出者，仍不失為現
    供人使用之住宅（最高法院89年度臺上字第7721號判決參照
    ）。查被告放火之際，雖被害人陳財木、葉麗秋、陳卉榆皆
    已外出，無人在家，然該建物既係供被害人三人平日居住之
    處所，仍不失為「現供人使用之住宅」，依上開說明，自不
    影響被告犯行之成立。
  ㈡罪名
　⒈依上開㈠之說明，核被告所為，係犯刑法第173條第3項、第1
    項之放火燒燬現供人使用之住宅未遂罪。而按家庭成員間實
    施身體或精神上不法侵害之行為，即屬家庭暴力；所稱家庭
    暴力罪者，謂家庭成員間故意實施家庭暴力行為而成立其他
    法律所規定之犯罪者。家庭暴力防治法第2條第1款、第2款
    定有明文。本件被告與被害人陳財木、葉麗秋為父母子女關
    係，與被害人陳卉榆則為兄妹關係，此為被害人陳財木於警
    詢時陳明在卷（見偵字卷第24頁），分別具有家庭暴力防治
    法第3條第3款、第4款之家庭成員關係。被告本案所犯刑法
    第173條第3項、第1項放火燒燬現供人使用之住宅未遂罪，
    業經本院認定在前，復核被告本案犯行整體性質係對被害人
    三人實施經濟上、身體上之不法侵害，是揆諸上開規定，被
    告本案所犯自亦核屬家庭暴力防治法第2條第2款之家庭暴力
    罪無疑，惟因家庭暴力防治法對此另無罰則之相關規定，仍
    應依前開刑法規定加以處斷，附此指明。
　⒉被告一個放火行為，其燒燬之物雖有上開住宅結構外部分及
    該住宅屋內之物品，然其放火行為僅為一個，應為整體觀察
    而為單純一罪；且放火燒燬現供人使用之住宅罪，自係指供
    人使用房屋之整體而言，應包括牆垣及該建築物內所有設備
    及物品，而放火罪之直接被害法益為一般之社會公共安全，
    縱有同時侵害私人財產法益，仍以保護社會公共法益為重，
    故被告一個放火行為雖同時燒燬建築物與該建築物內之物品
    ，然此與同時燒燬數犯罪客體者之情形不同，仍論以刑法第
    173條第1項之放火燒燬現有人所在之建築物罪為己足，而不
    另成立刑法第175條第1、2項之罪。
  ㈢不論累犯之說明
　　被告前因竊盜案件，經法院判處徒刑確定，於108年6月22日
    執行完畢，有臺灣高等法院被告前案紀錄表在卷可參（見訴
    字卷第27至28頁），其受有期徒刑之執行完畢後，5 年以內
    故意再犯本案有期徒刑以上之罪，為累犯，本應依刑法第47
    條第1 項規定，加重其刑，惟考量構成累犯之前案係竊盜罪
    ，本案為放火燒燬現供人使用之住宅未遂罪，二者罪質不同
    ，且毫無關連，難認其本件再犯，係有特別惡性，抑或對於
    刑罰之反應力薄弱，而有加重刑度之必要，參考司法院大法
    官會議釋字第775號解釋意旨，認本案無依累犯規定加重其
    刑之適用。
  ㈣刑之減輕　
  ⒈被告已著手於放火行為之實行而未生該住宅燒燬之結果，為
    未遂犯，應依刑法第25條第2項之規定減輕其刑。
　⒉次按行為時因精神障礙或其他心智缺陷，致其辨識行為違法
    或依其辨識而行為之能力，顯著減低者，得減輕其刑，刑法
    第19條第2項定有明文。經查，被告經診斷有安非他命、嗎
    啡、鎮定及安眠劑使用障礙症等所致之精神疾患，致其辨識
    自身行為違法或依其辨識而行為之能力受到影響，涉案時處
    於精神行為激躁狀態，辨識其行為違法，或依其辨識而行為
    之能力下降，但未達不能等情，有衛生福利部桃園療養院11
    1年2月17日桃療癮字第1110001092號函及函附精神鑑定報告
    書在卷可查（見訴字卷第241至第255頁），本院綜合全案卷
    證以觀，認被告為上開犯行時，其精神障礙應已達致其依其
    辨識而行為之能力顯著減低之狀態，故依刑法第19條第2項
    規定減輕其刑，並依法遞減其刑。至於鑑定意旨另以被告施
    用安非他命之行為，基於自願，且有預見法益遭侵害之可能
    乙節，且引述被告之父、母、妹所述，指稱被告於濫用安眠
    藥物後，曾出現激躁及毀損行為（見訴字卷第246頁）等情
    ，然依其他卷內事證，並無證據認定被告於施用毒品或濫用
    安眠藥物後，曾有放火之行為，被告亦無放火相關之前案資
    料，有臺灣高等法院被告前案紀錄表存卷可查，故此部分無
    從認定被告有刑法第19條第3項規定，因故意或過失自行招
    致同法第19條第2項規定之情形，併此敘明。
  ㈤爰審酌被告不思理性處理其情緒問題，竟著手在現供人使用
　  之住宅為放火行為，已引發其他無辜之人之生命、財產法益
    遭受侵害之高度危險，所為應予非難，惟念其因安非他命、
    嗎啡、鎮定及安眠劑使用障礙症等所致之精神疾病影響，而
    為本案犯行，又其犯後大致坦承犯行，兼衡其犯罪之動機、
    目的、手段、上址住宅燒損程度、其國中肄業之智識程度、
    無業、貧寒之生活經濟狀況等一切情狀，量處如主文所示之
    刑，以資懲儆。
據上論斷，依刑事訴訟法第299條第1項前段，判決如文。
本案經檢察官陳美華提起公訴、檢察官蔡宜均到庭執行職務。
中　　華　　民　　國　　111 　年　　4 　月　　28 　　日
           刑事第五庭    審判長法　官　呂世文
　　　　　　　　　             法  官  曾淑君
                               法  官  陳郁融
以上正本證明與原本無異。
如不服本判決應於收受判決後20日內向本院提出上訴書狀，並應
敘述具體理由。其未敘述上訴理由者，應於上訴期間屆滿後20日
內向本院補提理由書(均須按他造當事人之人數附繕本)「切勿逕
送上級法院」。 
　　　　　　　　　　　　　　 　書記官　許哲維　　　　 
中　　華　　民　　國　　111 　年　　4 　　月　　28　　日
附錄本案論罪科刑法條全文 
刑法第173條
放火燒燬現供人使用之住宅或現有人所在之建築物、礦坑、火車
、電車或其他供水、陸、空公眾運輸之舟、車、航空機者，處無
期徒刑或7年以上有期徒刑。
失火燒燬前項之物者，處1年以下有期徒刑、拘役或1萬5千元以
下罰金。
第1項之未遂犯罰之。
預備犯第1項之罪者，處1年以下有期徒刑、拘役或9千元以下罰
金。